【裁判字號】    97,重上更(一),42
【裁判日期】    971029
【裁判案由】    給付買賣價金
【裁判全文】
臺灣高等法院民事判決              97年度重上更(一)字第42號
上  訴  人
即  附  帶
被  上訴人  乙○○
訴訟代理人  陳金泉律師
            葛百鈴律師
            李瑞敏律師
上  訴  人
即被上訴人  丑○○○即己○○.
            卯○○即己○○之.
            涂智鵬即己○○之.
            寅○○即己○○之.
            辛○○即己○○之.
            壬○○即己○○之.
            子○○即己○○之.
            癸○○即己○○之.
上  二  人
法定代理人  庚○○
被 上 訴人
即  附  帶
上  訴  人  戊○○
            甲○○
            丁○○
            丙○○
上列十二人
共      同
訴訟代理人  林慶苗律師
複  代理人  曾憲忠律師
上列當事人間給付買賣價金事件，上訴人對於中華民國95年9 月
28日臺灣臺北地方法院93年度訴字第4574號第一審判決，分別提
起上訴，被上訴人戊○○、甲○○、丁○○、丙○○並提起附帶
上訴，經判決後，由最高法院發回更審，本院於97年10月15日言
詞辯論終結，判決如下：
    主      文
乙○○、丑○○○、卯○○、涂智鵬、寅○○、辛○○、壬○○
、子○○、癸○○之上訴；及戊○○、甲○○、丁○○、丙○○
之附帶上訴均駁回。
第二審訴訟費用，關於乙○○上訴部分，由乙○○負擔；關於丑
○○○、卯○○、涂智鵬、寅○○、辛○○、壬○○、子○○、
癸○○上訴部分，由丑○○○、卯○○、涂智鵬、寅○○、辛○
○、壬○○、子○○、癸○○連帶負擔；關於戊○○、甲○○、
丁○○、丙○○附帶上訴部分，由戊○○、甲○○、丁○○、丙
○○負擔。
    事實及理由
壹、程序方面：
一、上訴人即被上訴人己○○於民國（下同）97年7 月9 日死亡
    ，其繼承人為丑○○○、卯○○、涂智鵬、寅○○、辛○○
    、壬○○、子○○、癸○○（下稱丑○○○等8 人），有繼
    承系統表、戶籍謄本附卷可稽（見本院更(一)卷第95頁至第10
    3 頁）。茲由丑○○○等8 人聲明承受訴訟（見本院更(一)卷
    第93頁），依民事訴訟法第168 條、第175 條第1 項規定，
    核無不合，應予准許。
二、被上訴人即附帶上訴人戊○○、甲○○、丁○○、丙○○（
    下稱戊○○等4 人）及己○○係將共有坐落臺北市○○區○
    ○段3 小段第6、29、29之1、32之3 地號之4 筆土地（嗣合
    併為第6、29 地號，下稱系爭土地）出賣予上訴人即附帶被
    上訴人乙○○，雙方並訂立買賣契約（下稱系爭買賣契約）
    ，己○○及戊○○等4 人依系爭買賣契約及民法第367 條規
    定，請求乙○○給付買賣價金，屬可分債權，己○○及戊○
    ○等4 人自得按其應有部分分別請求乙○○給付買賣價金。
    是己○○及戊○○等4 人於提起上訴及附帶上訴後，分別請
    求乙○○按其應有部分給付買賣價金，並無不合，應予准許
    。
三、按在第二審為訴之變更或追加，非經他造同意，不得為之。
    但擴張或減縮應受判決事項之聲明者，不在此限，民事訴訟
    法第446 條第1 項、第255 條第1 項第3 款定有明文。查己
    ○○及戊○○等4 人於本院前審係分別請求乙○○給付新臺
    幣（下同）99萬6,877 元、214 萬4,873 元，嗣於本院更審
    後，丑○○○等8 人及戊○○等4 人分別請求乙○○給付81
    萬4,374 元、175 萬2,201 元，核屬聲明之減縮，亦應予准
    許。
貳、實體方面：
一、己○○及戊○○等4 人起訴主張：伊等於91年4 月8 日將共
    有之系爭土地出賣予乙○○，價金共計3 億8,877 萬3,000
    元。伊等已辦畢系爭土地之所有權移轉登記，並點交系爭土
    地予乙○○。系爭第6 地號土地之地下層雖遭毗鄰之東華大
    樓地下室擋土牆越界伸入及設有污水管線，然無損乙○○興
    建住宅大樓之權益，自不構成買賣標的物之瑕疵。因乙○○
    拒不給付尾款314 萬1,750 元，爰依買賣之法律關係，求為
    命乙○○給付314 萬1,750 元，及自起訴狀繕本送達之翌日
    起至清償日止，按週年利率5%計算之利息（原審為己○○及
    戊○○等4 人敗訴之判決，己○○及戊○○等4 人不服，分
    別提起上訴及附帶上訴，並減縮聲明如上述）。並分別上訴
    、附帶上訴聲明：(一)原判決不利於丑○○○等8 人及戊○○
    等4 人部分廢棄。(二)上開廢棄部分，乙○○應給付丑○○○
    等8 人81萬4,374 元；給付戊○○等4 人175 萬2,201 元，
    及均自起訴狀繕本送達之翌日起至清償日止，按週年利率5%
    計算之利息。(三)願供擔保請准宣告假執行。其等就乙○○之
    上訴則答辯聲明：(一)乙○○之上訴（除確定部分外）駁回。
    (二)願供擔保請准宣告免為假執行。
二、乙○○則以：系爭土地中第6 地號土地遭毗鄰東華大樓占用
    約10平方公尺興建地下室及污水管線，己○○及戊○○等4
    人於91年9 月5 日應允於同年11月4 日前釐清現場並點交土
    地予伊，逾期未排除者，伊於91年9 月5 日所簽發擔保尾款
    支付之本票即失其效力。屆期己○○及戊○○等4 人未依約
    排除占有及點交該部分土地，伊自得依民法第264 條規定主
    張同時履行抗辯權，拒絕支付尾款。又己○○及戊○○等4
    人交付之系爭土地有如上之瑕疵，依民法第359 條前段及第
    360 條之規定，伊亦得主張減少價金441 萬元，己○○及戊
    ○○等4 人已無尾款可資請求。另己○○及戊○○等4 人未
    依約點交完整可利用之土地，致伊受有3,072 萬3,229 元之
    損害（包括變更設計損害87萬1,709 元、負擔地價稅損害57
    萬5,175 元、支出自91年9 月5 日起至92年1 月29日止之利
    息損害964 萬781 元、土地使用面積減少損害441 萬元、委
    託第三人排除地下室及污水管線占用部分之損害1,522 萬5,
    564 元），縱認伊應給付尾款，伊得以上揭損害賠償債權與
    伊應給付之款項互為抵銷等語，資為抗辯。並於原審提起反
    訴主張：己○○及戊○○等4 人交付之系爭土地有瑕疵，伊
    因而受有變更設計87萬1,709 元、地價稅57萬5,175 元、利
    息支出964 萬781 元之損害，依債務不履行之法律關係，先
    請求其中1,000 萬元等情，求為命己○○及戊○○等4 人給
    付1,000 萬元及加計法定遲延利息。（原審駁回乙○○之反
    訴，乙○○不服提起上訴，本院前審駁回乙○○之上訴。乙
    ○○就其中請求地價稅57萬5,175 元本息部分提起第3 審上
    訴，經最高法院將本院前審駁回乙○○請求給付除942 萬4,
    825 元本息外廢棄發回，其餘未據乙○○提起上訴部分，已
    告確定，不再贅述）。並上訴聲明：(一)原判決駁回乙○○下
    開請求部分廢棄。(二)丑○○○等8 人及戊○○等4 人應給付
    乙○○57萬5,175 元，及自反訴起訴狀繕本送達之翌日起至
    清償日止，按週年利率5%計算之利息。其就丑○○○等8 人
    及戊○○等4 人之上訴及附帶上訴則答辯聲明：(一)丑○○○
    等8 人之上訴及戊○○等4 人之附帶上訴均駁回。(二)願供擔
    保請准宣告免為假執行。
三、經查，己○○及戊○○等4 人與乙○○於91年4 月8 日訂立
    系爭買賣契約，由己○○及戊○○等4 人將共有之系爭土地
    出賣予乙○○，價金共計為3 億8,877 萬3,000 元，己○○
    及戊○○等4 人已將系爭土地所有權移轉登記予乙○○，且
    系爭土地除第6 地號土地之地下層遭他人占用尚未點交外，
    其餘已點交予乙○○。乙○○已給付己○○及戊○○等4 人
    買賣價金3 億8,563 萬1,250 元，尚餘尾款314 萬1,750 元
    未給付；又乙○○已就系爭土地申領建造執照，動工興建住
    宅大樓，而系爭土地之91年地價稅115 萬350 元，已由乙○
    ○全數繳納，己○○及戊○○等4 人依系爭買賣契約第5 條
    約定，應負擔1/2 即57萬5,175 元等情，有系爭買賣契約書
    、臺北市政府工務局92建字第0197號建造執照、繳款書等在
    卷可參（見原審卷(一)第10頁至第19頁、第82頁、第79頁），
    並為兩造所不爭執，堪信為真正。丑○○○等8 人及戊○○
    等4 人請求乙○○給付扣除上開地價稅57萬5,175 元後之買
    賣尾款256 萬6,575 元（314 萬1,750 元－57萬5,175 元＝
    256 萬6,575 元，丑○○○等8 人請求81萬4,374 元，戊○
    ○等4 人請求175 萬2,201 元），乙○○則以上開情詞置辯
    。是本件兩造之爭執事項厥為：(一)己○○及張盛橋等4 人交
    付之系爭土地是否有物之瑕疵？(二)乙○○主張物之瑕疵擔保
    權利，行使減少價金請求權，是否逾民法第365 條規定之6
    個月除斥期間？(三)己○○及戊○○等4 人未履行排除系爭第
    6 地號土地被占用之瑕疵義務，乙○○拒絕給付尾款並請求
    減少價金，有無理由？(四)乙○○得否提起反訴請求丑○○○
    等8 人及戊○○等4 人給付地價稅57萬5,175 元？
  茲分述如下：
  (一)己○○及張盛橋等4 人交付之系爭土地是否有物之瑕疵？
    按所謂物之瑕疵，係指存在於物之缺點而言，凡依通常交易
    觀念，或依當事人之約定，認為物應具備之價值，效用或品
    質而不具備者，即為物有瑕疵，且不以物質上應具備者為限
    。若出賣之特定物所含數量缺少，足使物之價值、效用或品
    質有欠缺者，亦屬之（最高法院73年臺上字第1173號判例意
    旨參照）。易言之，出賣人所出售之土地中，若有少許部分
    被占用，雖不影響全部土地供建物之效用，惟因數量之缺少
    ，物之價值有所欠缺者，即屬買賣標的物之物之瑕疵。經查
    ，乙○○主張己○○及張盛橋等4 人所出賣系爭第6 地號土
    地，尚有陰井1 平方公尺、管線6 平方公尺、地下室3 平方
    公尺為毗鄰東華大樓所占用之事實，有陳榮宗律師事務所92
    年3 月6 日92年度宗法第016 號函、原審勘驗測量筆錄及臺
    北市松山地政事務所94年11月21日土地複丈成果圖在卷可稽
    （見原審卷(一)第56頁至第58頁、第196 頁至第197 頁、卷(二)
    第16頁），復為丑○○○等8 人及戊○○等4 人所不爭執，
    堪信為真實。上開被占用土地部分雖係少許，惟足使系爭第
    6 地號土地之價值、效用有欠缺，揆諸上揭判例意旨，仍應
    認有物之瑕疵存在。丑○○○等8 人及戊○○等4 人主張系
    爭第6 地號土地之地下層遭他人些微占用及設置地下污水管
    線，不構成買賣標的物之瑕疵云云，顯未足取。
  (二)乙○○主張物之瑕疵擔保權利，行使減少價金請求權，是否
    逾民法第365 條規定之6 個月除斥期間？
    1.按買受人因物有瑕疵而請求減少價金者，其請求權得行使
      之6 個月或5 年期間，自買受人通知出賣人有應由出賣人
      負擔保責任之瑕疵後或自物之交付時起算，民法第356 條
      及第365 條第1 項之規定甚明。又民法第365 條第1 項所
      謂通知，係指買受人就標的物有瑕疵之通知，於出賣人瞭
      解或到達時起算，應類推適用民法意思表示發生效力之規
      定。故必也買受人有通知出賣人買賣標的物有瑕疵且該意
      思表示到達出賣人者，始謂已為通知。
    2.經查，乙○○與己○○及戊○○等4 人訂立系爭買賣契約
      時，雙方並不知毗鄰東華大廈占用系爭第6 地號土地些微
      部分，經臺北市松山地政事務所先後於91年8 月14日及同
      年月21日至現場複丈鑑界後，始發現系爭第6 地號土地遭
      毗鄰東華大樓占用陰井1 平方公尺、管線6 平方公尺、地
      下室3 平方公尺，然當時並無證據證明乙○○已通知己○
      ○及戊○○等4 人系爭第6 地號土地之瑕疵。另臺北市松
      山地政事務所於91年8 月21日製發複丈成果圖，並於翌日
      送達買賣雙方，亦非乙○○向己○○及戊○○等4 人為通
      知系爭第6 地號土地瑕疵之行為，是尚難認乙○○於91年
      8 月22日已通知己○○及戊○○等4 人系爭第6 地號土地
      之瑕疵。
    3.次查，兩造不爭執買賣雙方於91年9 月5 日協商，並約定
      由乙○○收回面額各為1 億2,463 萬8,151 元、9,597 萬
      3,190 元、3,023 萬7,300元、3,434萬9,573元、1,717萬
      4,786 元共5 紙合計3 億237 萬3,000 元之本票，另由乙
      ○○交付11紙共計3,000 萬元之支票及簽發尾款314 萬1,
      750 元之本票擔保尾款之支付，己○○及張盛橋等4 人則
      應允於91年11月4 日前將現場釐清，逾期未排除上述管線
      者，上開尾款本票提示日失其效力，買賣雙方應另行協商
      等情，有附記上揭約定事項之本票5 紙在卷可稽（見原審
      卷(一)第51頁），堪認買賣雙方於91年9 月5 日為上開協商
      ，始為乙○○向己○○及戊○○等4 人為買賣標的物有瑕
      疵之通知，且該意思表示到達己○○及戊○○等4 人。嗣
      乙○○於92年2 月24日以律師函向己○○及戊○○等4 人
      請求減少價金441 萬元，己○○及張盛橋等4 人亦於92年
      3 月6 日以律師函函覆所請求並非妥當等情，有律師函2
      紙在卷足憑（見原審卷(一)第53頁至第55頁、第56頁至第58
      頁）。是自91年9 月5 日起算，迄92年2 月24日乙○○行
      使減少價金請求權，並未逾民法第365 條所規定之6 個月
      除斥期間。己○○及戊○○等4 人主張乙○○至遲於91年
      8 月22日收受土地複丈成果圖時即知悉上開土地遭占用之
      事實，並生瑕疵通知之效力，乙○○遲至92年2 月24日始
      請求減少價金（見原審卷(一)第53頁至第55頁），已逾6 個
      月除斥期間云云，自未可採。
  (三)己○○及戊○○等4 人未履行排除系爭第6 地號土地被占用
    之瑕疵義務，乙○○拒絕給付尾款並請求減少價金，有無理
    由？
    1.查解釋契約，固須探求當事人立約時之真意，不能拘泥於
      契約之文字，但契約文字業已表示當事人真意，無須別事
      探求者，即不得反捨契約文字而更為曲解。查依兩造於91
      年9 月5 日在上開5 紙本票所為「乙方（指己○○及張盛
      橋等4 人）應於91年11月4 日前將現場釐清，交地予甲方
      （指乙○○），逾期未排除該管線者，該紙本票提示日失
      其效力，雙方應另行協商之」之附記，其真意應係己○○
      及戊○○等4 人應於91年11月4 日前除去系爭第6 地號土
      地之瑕疵，並將土地交付乙○○，乙○○則於己○○及戊
      ○○等4 人履行其義務後給付尾款，倘己○○及戊○○等
      4 人未履行，尾款如何給付，應另行協商。茲因己○○及
      戊○○等4 人就系爭第6 地號土地遭人占用之情形遲未排
      除，而買賣雙方嗣後就尾款如何給付亦未再行協商，則己
      ○○及戊○○等4 人於除去系爭第6 地號土地之瑕疵及雙
      方就尾款如何給付未再行協商前請求乙○○給付尾款，洵
      屬無據，乙○○據此拒絕給付尾款，自屬有據。
    2.系爭第6 地號土地遭東華大樓占用者包括二部分，一為污
      水管線，另一為東華大樓地下室，有東華大樓地下室、外
      牆及管線侵界示意圖及臺北市松山地政事務所複丈成果圖
      在卷可參（見原審卷(一)第48頁至第49頁、卷(二)第12頁），
      而非僅有污水管線占用之瑕疵。嗣進入本件訴訟程序後，
      因己○○及戊○○等4 人遲未能排除污水管線占用之瑕疵
      ，乙○○為使建案早日推出俾回收資金減少損害，而將所
      投資興建之大樓與東華大樓共同接用同一污水管線，以確
      保承購戶之權益。系爭第6 地號土地之瑕疵部分，包含東
      華大樓地下室越界之情形，己○○及戊○○等4 人主張乙
      ○○已受領該瑕疵而不得再為主張瑕疵擔保責任，自未足
      取。
    3.己○○及戊○○等4 人出賣予乙○○之系爭土地既有上述
      瑕疵存在，乙○○自得主張瑕疵擔保，請求減少價金。經
      查，己○○及戊○○等4 人無法將遭人占用之10平方公尺
      即約3.025 坪土地點交予乙○○，已如上述，以系爭買賣
      契約所附記每坪單價180 萬元（見原審卷(一)第13頁反面）
      計算，上開被占用土地之價值為544 萬5,000 元（計算方
      式：180 萬元×3.025 坪＝544 萬5,000 元），乙○○請
      求減少價金441 萬元（僅以2.45坪計算），自屬有據。該
      款項經與己○○及張盛橋等4 人請求之尾款256萬6,575元
      互為抵銷後，己○○及張盛橋等4 人對乙○○已無任何尾
      款請求權。
  (四)乙○○得否提起反訴請求丑○○○等8 人及戊○○等4 人給
    付地價稅57萬5,175 元？
  1.按反訴之標的如與本訴之標的及其防禦方法不相牽連者，不
    得提起，民事訴訟法第260 條第1 項定有明文。
  2.經查，乙○○主張丑○○○等8 人及戊○○等4 人應負擔地
    價稅57萬5,175 元部分，核與己○○及戊○○等4 人主張之
    本訴標的及乙○○抗辯之物之瑕疵擔保無關，且其防禦方法
    亦與本訴不相牽連，有違民事訴訟法第260 條第1 項之規定
    ；況丑○○○等8 人及戊○○等4 人已將其等應負擔之上開
    地價稅57萬5,175 元按其等應有部分比例自所請求乙○○給
    付尾款314 萬1,750 元中扣除（即丑○○○等8 人將原請求
    之99萬6,877 元，減縮為81萬4,374 元；戊○○等4 人將原
    請求之214 萬4,873 元，減縮為175 萬2,201 元〈見本院更
    (一)卷第125 頁背面〉），乙○○猶堅持反訴請求丑○○○等
    8 人及戊○○等4 人給付上開地價稅57萬5,175 元，於法未
    合。
四、綜上所述，丑○○○等8 人及戊○○等4 人請求乙○○給付
    之買賣尾款256 萬6,575元，經與乙○○主張減少之價金441
    萬元互為抵銷後，丑○○○等8 人及戊○○等4 人已無任何
    尾款請求權存在。丑○○○等8 人、戊○○等4 人本訴分別
    請求乙○○給付81萬4,374 元、175 萬2,201 元，及均加付
    法定遲延利息部分，即不應准許。乙○○反訴請求丑○○○
    等8 人及戊○○等4 人給付地價稅57萬5,175 元及法定遲延
    利息部分，亦不應准許。從而，原審為己○○及張盛橋等4
    人本訴及乙○○反訴均敗訴之判決，並無違誤。乙○○、丑
    ○○○等8 人之上訴意旨及戊○○等4 人之附帶上訴意旨分
    別指摘原判決不當，求予廢棄改判，均為無理由，應予駁回
    。
五、本件事證已臻明確，兩造其餘主張及攻擊防禦方法與證據，
    經本院斟酌後，與本件判決結果不生影響，爰不一一論列，
    附此敘明。
據上論結，本件乙○○、丑○○○等8 人之上訴及戊○○等4 人
之附帶上訴，均為無理由，依民事訴訟法第449 條第1 項、第78
條、第85條第1 項前段、第2 項，判決如主文。
中    華    民    國    97    年    10    月    29    日
                    民事第十二庭
                        審判長法  官  陳駿璧
                              法  官  連士綱
                              法  官  王麗莉
正本係照原本作成。
如不服本判決，應於收受送達後20日內向本院提出上訴書狀，其
未表明上訴理由者，應於提出上訴後20日內向本院補提理由書狀
（均須按他造當事人之人數附繕本）上訴時應提出委任律師或具
有律師資格之人之委任狀；委任有律師資格者，另應附具律師資
格證書及釋明委任人與受任人有民事訴訟法第466 條之1 第1 項
但書或第2 項（詳附註）所定關係之釋明文書影本。
中    華    民    國    97    年    10    月    30    日
                              書記官  劉美垣
附註：
民事訴訟法第466 條之1（第1項、第2項）：
對於第二審判決上訴，上訴人應委任律師為訴訟代理人。但上訴
人或其他法定代理人具有律師資格者，不在此限。
上訴人之配偶、三親等內之血親、二親等內之姻親，或上訴人為
法人、中央或地方機關時，其所屬專任人員具有律師資格並經法
院認為適當者，亦得為第三審訴訟代理人。


司法院資訊處製作；財團法人民間司法改革基金會備份。
